【裁判字號】    98,易,1201
【裁判日期】    990114
【裁判案由】    偽造文書
【裁判全文】
臺灣臺南地方法院刑事判決              98年度易字第1201號
公  訴  人  臺灣臺南地方法院檢察署檢察官
被      告  甲○○
            戊○○○（越南籍）.
                    外僑居留證.
共      同
選任辯護人  曾柏暠律師
上列被告等因偽造文書案件，經檢察官提起公訴（97年度偵字第
10502號），本院判決如下：
    主  文
甲○○、戊○○○共同行使明知為不實之事項，而使公務員登載
於職務上所掌之公文書，足以生損害於公眾，各處有期徒刑肆月
，均減為有期徒刑貳月，如易科罰金，均以銀元參佰元即新臺幣
玖佰元折算壹日。
    事  實
一、甲○○、越南籍外國人戊○○○均曾受僱於已婚之丁○○（
    現通緝中），甲○○明知其於民國90年間，並無固定之居所
    及收入，亦無與戊○○○結婚之資力及真意，竟仍與丁○○
    、戊○○○共同基於使公務員登載不實文書及行使使公務員
    登載不實文書，欲以此方式使戊○○○得以入境我國與丁○○共居之犯意聯絡，由丁○○以出資招待甲○○至越南旅遊
    2次作為代價使甲○○同意作為出面與戊○○○假結婚之名
    義人後，甲○○與丁○○則於90年12月24日一同出境至越南
    ，於同年月28日一同返國，於91年3月3日再一同出境至越南
    後，於同年月4日即由丁○○帶同甲○○與戊○○○在越南
    完成結婚手續後，取得該二人之越南結婚證書及我國駐胡志
    明市台北經濟文化辦事處之認證後，被告甲○○即攜帶上揭
    文件於91年3月9日先行返國，並於同年月11日自行前往臺南
    縣歸仁鄉戶政事務所辦理其與被告戊○○○之結婚戶籍登記
    ，使該戶政事務所不知情之承辦公務員將甲○○與戊○○○
    締結婚姻關係之不實事項登載於其職務上所掌之戶籍謄本之
    公文書上，並據以核發登記有2人結婚之不實事項之戶籍謄
    本，足以生損害於戶政機關對於戶政管理之正確性。嗣於91
    年（起訴書誤載為93年）3月14日丁○○與戊○○○一同返
    國後，即共同居住於丁○○位於臺南縣歸仁鄉○○路○段43
    號之住處，戊○○○並於懷孕週數滿41週之92年1月18日產
    下丁○○之子後，於92年5月28日登記由丁○○收養。嗣因
    戊○○○於97年3月25日申請歸化我國國籍，經內政部入出
    國及移民署專勤事務第二大隊臺南縣專勤隊發現可疑，訪談
    甲○○及戊○○○後，始悉上情。
二、案經移民署第二大隊臺南縣專勤隊報請臺灣臺南地方法院檢
    察署檢察官偵查起訴。
    理  由
一、證據能力部分：
（一）被告甲○○及戊○○○於警詢、偵訊中之陳述，並無證據
      顯示係訊問者出於強暴、脅迫、利誘、詐欺、疲勞訊問、
      違法羈押或其他不正之方法所取得者，亦無證據顯示係訊
      問者違反法定障礙事由經過期間不得訊問或告知義務之規
      定而為，依刑事訴訟法第156條第1項、第158條之2規定，
      應認為對於被告甲○○及戊○○○自身具有證據能力。另
      前揭被告甲○○於警詢時之陳述，因係屬共同被告戊○○○以外之人於審判外之言詞陳述，且既經被告戊○○○之
      辯護人明示不同意採為證據，是依刑事訴訟法第159條第1
      項之規定，被告甲○○於警詢時之陳述，對於共同被告戊○○○而言，應不具證據能力。至被告戊○○○於警詢時
      之陳述，因與審判中之陳述不符，本院審酌其於警詢時之
      陳述，與相關文書證據資料較為相符，亦與一般社會常情
      事理相合，故具有較可信之特別情況，且為證明本件犯罪
      事實存否所必要者，依刑事訴訟法第159條之2之規定，應
      認被告戊○○○於警詢時之陳述，對於共同被告甲○○而
      言，有證據能力。
（二）證人即共同被告丁○○於偵查中之陳述，乃被告甲○○及
      戊○○○及共同辯護人等均不爭執其證據能力者，依刑事
      訴訟法第159條之5第1項之規定，應有證據能力。至其於
      警詢時之陳述，雖經被告共同辯護人否認其證據能力，惟
      查，證人即共同被告丁○○目前滯留國外，經合法傳、拘
      ，均未到庭，業經本院發佈通緝在案，有傳票暨送達回證
      、拘票暨拘提未獲報告書、法務部入出境資訊連結作業查
      詢結果、本院通緝書各1份在卷可憑，本院審酌其於警詢
      時所為之陳述，與被告甲○○及戊○○○之陳述及相關文
      書證據資料尚屬相符，經證明具有可信之特別情況，且其
      陳述復為證明前揭犯罪事實存否所必要者，依刑事訴訟法
      第159之3條之規定，證人即共同被告丁○○之警詢筆錄亦
      應具有證據能力。
（三）此外，卷內其他被告戊○○○之歸化國籍申請書、內政部
      入出國及移民署專勤隊事務第二大隊臺南縣專勤隊第8移
      責區訪查表、訪查紀錄表、被告甲○○、戊○○○、丁○○三人之入出境記錄、陳建周之出生證明書、戶籍謄本，
      以及臺南縣歸仁鄉戶政事務所98年10月1日南縣歸戶字第
      0980002008號函文所附之結婚登記申請書、越南公民與外
      國人結婚證書、我國駐胡志明市台北經濟文化辦事處之認
      證資料等，雖亦係屬被告甲○○及戊○○○以外之人於審
      判外之書面陳述，惟被告甲○○及戊○○○暨共同辯護人
      於本院行準備程序時，既均未爭執上揭證據之證據能力，
      且迄至本案言詞辯論終結前亦均未聲明異議，應視為已同
      意援引作為證據，且本院審酌該等書面陳述作成時之情況
      ，亦認為適於作為證據，依刑事訴訟法第159條之5之規定
      ，應認為均有證據能力。
二、實體部分：
    訊據被告甲○○及戊○○○於本院審理時均矢口否認有何上
    開行使使公務員登載不實文書之犯行及犯意，並均辯稱：其
    等2人係真結婚，並非假結婚云云。共同辯護意旨則以：被
    告甲○○離婚後，心情不佳，為丁○○知悉，乃幫其介紹越
    女即被告戊○○○，兩人同至越南，經介紹後，二人情投意
    合，乃於91年3月4日共同辦理結婚登記，被告甲○○為幫被
    告戊○○○辦理來台手續，乃於91年3月9日先行返台辦理，
    並託被告丁○○陪同被告戊○○○來台定居，惟因被告甲○○於臺南並無適當之居住處所，乃經被告丁○○同意，暫居
    住於被告丁○○之住宅3樓，且被告甲○○及戊○○○2人已
    發生性關係，並同住1個多月後，廖女發現被告甲○○與前
    妻仍有往來，且形象不佳，始向被告丁○○抱怨，傾吐心聲
    ，乃與被告丁○○發生性關係，而於婚後逾10個月後之92年
    1 月18日生下小孩，由被告丁○○辦理收養，並由被告丁○○給付生活費每月新台幣（下同）15,000元迄今。移民署調
    查時，因被告甲○○懷疑廖女出軌，感情不洽，且與前妻尚
    有往來，乃不願與廖女維持婚姻關係，而想離婚，將廖女送
    回越南，故為不實之供述。而被告戊○○○因係越南人，對
    華語之語意不熟，故有誤會之陳述，是其等在移民署有與事
    實不符之陳述，不足採信。此外，越南採登記婚，故被告甲○○及戊○○○2人係共同至主管機關辦理結婚登記，而取
    得結婚證明文件，故此文件為真正，並非偽造，其後，由被
    告甲○○執該文件至戶政事務所辦理結婚登記，使戶政人員
    為其2人之結婚登記，應屬合法，並無偽造文書，且被告戊○○○並未同至戶政事務所辦理戶籍登記，自無使公務員登
    載不實之行為等資為辯護。惟查：
（一）被告甲○○於內政部入出國及移民署臺南縣專勤隊警詢時
      ，對於其係以接受2次越南旅遊招待作為代價，受共同被
      告丁○○所託與丁○○共同2次前往越南，由其與被告戊○○○辦理假結婚後，再由丁○○帶同被告戊○○○來台
      ，來台後戊○○○亦是住在丁○○住處，陳建周是丁○○
      與戊○○○所生，因其從未與戊○○○發生性關係，其是
      自願幫被告戊○○○申請歸化國籍等情均已自白不諱，有
      警詢筆錄可參。被告甲○○事後辯稱當時係因想與被告戊○○○離婚才會為上揭供述云云，然查：本件是因被告戊○○○經其登記名義上之夫即被告甲○○之同意，於97年
      3月25日聲請歸化我國國籍前，經內政部入出國及移民署
      臺南縣專勤隊於97年3月3日、11日等辦理訪查後，發現被
      告甲○○及戊○○○婚姻關係中所生之小孩竟為被告丁○○收養、且兩造對於婚姻狀況、居住地點等之陳述多有不
      符之情事，因而建請暫緩被告戊○○○聲請歸化案件，並
      進而通知被告甲○○及戊○○○2人前往製作筆錄時，被
      告甲○○自白後始查悉者，此有被告戊○○○歸化國籍申
      請書、內政部入出國及移民署專勤隊事務第二大隊臺南縣
      專勤隊第8移責區訪查表、訪查紀錄表、警詢筆錄各1份在
      卷可稽（警卷第10、14、15、1至2頁參見），故被告當時
      確屬明知且欲幫助被告戊○○○歸化我國國籍，使其得以
      合法在我國居留，怎可能反是欲與被告戊○○○離婚，使
      其離境，此顯與一般常情事理不符。更況，被告甲○○於
      90年間，並無固定之住居所、以作被告丁○○之零工維生
      ，當時2次前去越南之旅費均係由被告丁○○支出等情，
      乃被告甲○○於本院審理時坦承不諱者，是其當時自無可
      能有資力迎娶被告戊○○○或使其來台共同生活。且其自
      稱91年間即已回頭找前妻共同生活，而其對於被告戊○○○來台後懷有被告丁○○之子，92年產後並即遭丁○○收
      養等情，在當時亦無不知之理，是其辯稱是於97年間在移
      民署調查時，始懷疑被告戊○○○出軌，感情不洽，且因
      與前妻尚有往來，乃不願與廖女維持婚姻關係，而想離婚
      ，將廖女送回越南，故為不實之供述云云，顯均與事實不
      符，難以憑採。
（二）至被告戊○○○於內政部入出國及移民署臺南縣專勤隊詢
      問時，對於其於91年3月14日來台後即係住在丁○○家中
      ，沒有與甲○○同居生活，陳建周係伊與丁○○所生，血
      型O型，伊與甲○○的婚姻是假的，是丁○○要伊辦的等
      情亦已自白不諱，有警詢筆錄可參。被告戊○○○事後雖
      以其當時罹患憂鬱症，精神狀況不佳，且為越南籍，受詢
      問時或有語意不通之處，及當時是因被告甲○○要伊如此
      陳述，才會在警詢時為不實之陳述作為辯解，然查：被告
      戊○○○當時乃係主動要申請歸化我國國籍，於接受查訪
      當時，並自稱有在外工作（幫忙帶小孩），顯見其於97年
      接受調查當時，精神狀況尚無特殊異常之處，且其已在我
      國居住生活滿5年以上，為申請歸化我國國籍並已放棄越
      南國籍，有前揭歸化國籍申請書、查訪表等在卷可稽，且
      其復能流暢書寫中文姓名，有前揭歸化國籍申請書、查訪
      表、本院98年9月29日準備程序筆錄上被告戊○○○之簽
      名可稽，是其對於警詢內容之中文語意應尚無達不能理解
      之程度，且被告甲○○於檢察官偵訊時並否認在移民署時
      有何唆使被告戊○○○應如何陳述之情事，是被告戊○○○上開所辯，亦屬臨訟杜撰，不足採信。
（三）再查，被告甲○○、戊○○○二人均係受雇於被告丁○○
      ，被告甲○○與被告丁○○於90年12月24日一同出境至越
      南，於90年12月28日一起返國，於91年3月3日再一同出境
      至越南，於91年3月4日完成結婚手續，取得越南結婚證書
      後，並取得我國駐胡志明市台北經濟文化辦事處之認證後
      ，再由被告甲○○於91年3月9日先行回國，於同年月11日
      至臺南縣歸仁鄉戶政事務所辦理其與被告戊○○○之結婚
      登記，被告丁○○始與被告戊○○○一同於91年3月14日
      返國，返國後被告戊○○○並即入住於被告丁○○之住處
      3 樓，並於92年1月18日（懷孕週數滿41週）產下丁○○
      之子後，在未經由任何親子鑑定之程序，即迅無爭議地於
      92年5月28日由被告丁○○及其配偶乙○○辦理收養手續
      ，被告丁○○每月並尚給付15,000元予被告戊○○○等情
      ，此業經被告甲○○、戊○○○於警詢、偵訊中所自認，
      被告丁○○於警詢中雖否認該子係其與被告戊○○○所生
      云云（警卷第6頁參見），惟隨於檢察官偵訊中坦承小孩
      是伊的（偵查卷第16頁參見），此外，並有被告甲○○、
      戊○○○、丁○○三人之入出境記錄各1份、陳建周之出
      生證明書、戶籍謄本，以及臺南縣歸仁鄉戶政事務所98年
      10 月1日南縣歸戶字第0980002008號函文後附之結婚登記
      申請書、越南公民與外國人結婚證書、我國駐胡志明市台
      北經濟文化辦事處之認證資料等各1份在卷可稽（警卷第
      10至13、16至19頁，本院卷第36至40頁參見）。是倘被告
      丁○○僅係被告甲○○、戊○○○二人之居間介紹者，何
      需二度專程陪同被告甲○○前往越南辦理與被告戊○○○
      之結婚登記手續，且辦完該二人之結婚登記後，亦非係與
      被告甲○○共同返台，而是被告甲○○先行回國後，被告
      丁○○再偕同被告戊○○○共同入境？且入境後何以被告
      戊○○○會居住於被告丁○○之住處3樓？又倘被告戊○○○入境後之1、2個月內，確不只和被告丁○○一人發生
      性關係，而尚有與被告甲○○發生性關係，則何以被告等
      三人會在該子出生後未久，即在未經過任何親子鑑定之程
      序確認下，即迅無爭議地肯認該子確為被告丁○○之子，
      被告丁○○並即願意付出每月15,000元予被告戊○○○作
      為撫養之用？可見被告甲○○與戊○○○二人初始即確無
      結婚之真意，且被告戊○○○入境台灣居住於被告丁○○
      之住處後即與被告丁○○共同生活，根本未曾與被告甲○○有何實質婚姻關係之性生活存在，才能確信其二人之間
      根本無可能會有親生子女，是被告甲○○乃係受已婚之被
      告丁○○所託，與被告戊○○○行假結婚之名義人，目的
      乃為以此方式使被告戊○○○得以順利入台與丁○○共同
      居住生活無疑。被告二人事後始辯稱於被告戊○○○入台
      後，曾共同居住於被告丁○○住處1、2個月，且亦曾發生
      性關係，但被告甲○○有戴保險套云云，要乃屬與一般常
      情事理不符，均無可採。
（四）末查，辯護意旨雖稱越南是採登記婚，該結婚登記文件係
      屬真正，並非偽造，被告二人自無偽造文書之犯行，且被
      告戊○○○並未同至戶政事務所辦理戶籍登記，自無參與
      使公務員登載不實之行為置辯。然按我國刑法第214條所
      謂使公務員登載不實罪，係指以不知情而具登載權之公務
      員為對象，供給不實內容之事項而利用其登載行為以達虛
      偽製作目的之行為。是僅須行為人將公務員無實質審查權
      限、不實之事項，供給不知情而具登載權之公務員，並利
      用其登載達虛偽製作目的者，即足該當該罪。次按凡不具
      結婚之真意者，即屬欠缺結婚之實質要件，其婚姻自始不
      成立，不論其結婚之形式要件為登記或公開儀式皆然，縱
      然取得形式上合法之結婚登記文件，亦無從治癒結婚實質
      要件之欠缺，是本件被告甲○○與戊○○○既自始即無結
      婚之真意，卻同意被告丁○○之提議，由丁○○帶同被告
      甲○○前往越南，並與被告戊○○○在越南辦理結婚登記
      手續，並取得二人在越南之結婚證書後，再由被告甲○○
      出面，持經認證之結婚證書等資料，利用臺南縣歸仁鄉戶
      政事務所不知情之公務員辦理其二人之結婚戶籍登記，使
      該戶政事務所不知情之承辦公務員將被告甲○○與戊○○○締結婚姻關係之不實事項登載於其職務上所掌之戶籍謄
      本之公文書上，並據以核發登記有該二人結婚之不實事項
      之戶籍謄本，自已符合上揭法律要件，與越南是否採行登
      記婚制度，要屬無涉。至被告戊○○○雖未實際出面向臺
      南縣歸仁鄉戶政事務所辦理結婚戶籍登記手續，然其與被
      告甲○○、丁○○間，就上開犯罪行為之構成要件，既屬
      有犯意之聯絡，並實際參與在越南辦理結婚登記之行為分
      擔，仍應論以共同正犯。綜上，其等上揭所辯，均殊無可
      採，本件被告甲○○、戊○○○之犯行，事證明確，堪以
      認定，均應依法論科。
三、按行為後法律有變更者，適用行為時之法律。但行為後之法
    律有利於行為人者，適用最有利於行為人之法律，刑法第2
    條第1項定有明文。再按行為後法律有變更者，應將行為時
    之法律與裁判時之法律比較適用最有利於行為人之法律；又
    新舊刑法關於刑之規定，雖同採從輕主義，惟比較時仍應就
    罪刑有關之共犯、未遂犯、連續犯、牽連犯以及累犯加重、
    自首減輕、暨其他法定加減原因、與加減比例等一切情形，
    綜其全部之結果，而為比較，再適用有利於行為人之法律處
    斷，而不得一部割裂分別適用不同之新舊法（最高法院95年
    第8次刑事庭會議決議參照）。查本件被告甲○○、戊○○○行為後，94年2月2日修正公佈之刑法，業於95年7月1日施
    行，而有下列修正，茲分述如下：
（一）刑法第214條之法定刑有關罰金刑部分，就罰金之最低額
      ，刑法第33條第5款業經修正為：「罰金：新臺幣1千元以
      上，以百元計算之」；修正前刑法第33條第5款則規定「
      罰金：1元以上」，比較新舊法結果，自以修正前之舊法
      規定對被告甲○○、戊○○○較為有利。
（二）修正後刑法第28條關於共同正犯之規定，已由原規定「2
      人以上共同實施犯罪之行為者，皆為正犯」，修正為「2
      人以上共同實行犯罪之行為者，皆為正犯」，即將舊法之
      「實施」修正為「實行」。原「實施」之概念，包含陰謀
      、預備、著手及實行等階段之行為，修正後僅共同實行犯
      罪行為始成立共同正犯。是新法共同正犯之範圍已有限縮
      ，排除陰謀犯、預備犯之共同正犯。新、舊法就共同正犯
      之範圍既因此而有變動，自屬犯罪後法律有變更，而非僅
      屬純文字修正，應有新、舊法比較適用之問題（最高法院
      96年度台上字第934號判決意旨參照）。被告甲○○、戊○○○就本件行使使公務員登載不實文書罪，與同案被告
      丁○○間，既有犯意聯絡及行為分擔，不論依新、舊法規
      定，均構成共同正犯，已如前述，比較新、舊法結果，修
      正後之規定，對被告甲○○、戊○○○並無較有利之情形
      ，自應依被告等行為時即修正前之規定論斷。
（三）修正後刑法第41條第1項有關易科罰金折算標準，由修正
      前所規定「得以1元以上3元以下折算1日」提高為「以新
      臺幣1,000元、2,000元、3,000元折算1日」，並刪除「因
      身體、教育、職業或家庭之關係，執行顯有困難者」之條
      件，第2項增訂「前項規定於數罪併罰，其應執行之刑未
      逾6月者，亦適用之」；而修正前刑法第41條第1項之折算
      標準，係以1 元以上3元以下折算1日，依修正前罰金罰鍰
      提高標準條例第2條規定，就其原定數額提高為100倍折算
      1日（經折算為新臺幣後，應以新臺幣300元以上900元以
      下折算1日），故關於易科罰金之折算標準，顯以修正前
      之折算標準對被告甲○○、戊○○○較有利，故依刑法第
      2 條第1項前段，比較新、舊法結果，應適用修正前刑法
      第41條第1項前段、廢止前罰金罰鍰提高標準條例第2條之
      規定，諭知易科罰金之折算標準。
（四）再查被告甲○○、戊○○○行為後，業已增訂刑法施行法
      第1條之1，並規定刑法分則編所定罰金刑之貨幣單位為新
      臺幣，及就分則編各具體條文之制訂或修正時間分別規範
      不同之罰金刑提高標準，是就現行刑法中有關於罰金刑處
      罰規定者，即有就新舊法比較之必要，惟經比較增訂之刑
      法施行法第1條之1與被告甲○○、戊○○○行為時之罰金
      罰鍰提高標準條例第1條、現行法規所定貨幣單位折算新
      臺幣條例第2條結果，二者規定適用之結果並無不同，自
      應適用裁判時之法律即刑法施行法第1條之1規定。
（五）經本院綜合比較結果，認本件論罪科刑所適用之法律，以
      修正前刑法第28條、第33條第5款等規定對被告甲○○、
      戊○○○較有利，依刑法第2條第1項前段規定，應適用被
      告甲○○、戊○○○行為時即修正前之上開刑法規定處斷
      。至上開所示易刑處分部分，依首揭判例、決議意旨，則
      無庸綜合比較一體適用，而應適用有利於被告甲○○、戊○○○之刑法規定，定其易刑之折算標準。
四、是核被告甲○○、戊○○○所為，均係犯刑法第216條之行
    使同法第214條使公務員登載不實文書罪。其等使公務員為
    不實登載後，復持該登載不實之公文書行使，該使公務員登
    載不實之低度行為為行使之高度行為所吸收，不另論罪。又
    被告甲○○、戊○○○與被告丁○○間，就前揭犯行，有如
    前所述之犯意聯絡及行為分擔，均應論以共同正犯。爰審酌
    被告二人均並無任何刑事前科紀錄，素行尚可，犯罪之動機
    是因受其等之雇主即已婚之丁○○主謀計畫，然其等既明知
    二人間並無締結婚姻之真意，卻同意以辦理假結婚之方式使
    被告戊○○○得以入境臺灣，顯危害我國戶政機關管理外籍
    人士來台之正確性，兼衡酌被告甲○○因此所得之利益，以
    及其二人於犯罪後雖未能坦承犯行，惟態度尚稱良好等一切
    情狀，各量處如主文所示之刑，又被告二人犯罪後，中華民
    國九十六年罪犯減刑條例業於96年6月15日公佈，並於96年7
    月16日起施行。是本件被告二人犯罪時點在96年4月24日之
    前，且所犯之罪核與該條例第2條第1項之規定相符，復無同
    條例第3條限制減刑之除外情事存在，爰依該條例第2條第1
    項第3款規定，各減其上開宣告刑2分之1，並均依修正施行
    前刑法之規定，諭知易科罰金之折算標準，以資儆懲。
五、據上論斷，應依刑事訴訟法第299條第1項前段、刑法第2條
    第1項前段、第216條、第214條，修正施行前刑法第28條、
    第41條第1項前段，刑法施行法第1條之1，廢止前罰金罰鍰
    提高標準條例第2條，中華民國九十六年罪犯減刑條例第2條
    第1項第3款、第7條，判決如主文。
本案經檢察官丙○○到庭執行職務
中    華    民    國    99    年    1    月    14    日
                  刑事第八庭  法  官  林臻嫺
以上正本證明與原本無異。
如不服本判決應於收受本判後10日內向本院提出上訴書狀，並應
敘述具體理由。其未敘述上訴理由者，應於上訴期間屆滿後20日
內向本院補提理由書狀（均須按他造當事人之人數附繕本）「切
勿逕送上級法院」。
                              書記官  洪培綺
中    華    民    國    99    年    1     月    14    日
附錄本案論罪科刑法條全文：
中華民國刑法第216條
行使第210條至第215條之文書者，依偽造、變造文書或登載不實
事項或使登載不實事項之規定處斷。
中華民國刑法第214條
明知為不實之事項，而使公務員登載於職務上所掌之公文書，足
以生損害於公眾或他人者，處3年以下有期徒刑、拘役或5百元以
下罰金。


司法院資訊處製作；財團法人民間司法改革基金會備份。
